【裁判字號】    89,聲再更,2
【裁判日期】    900628
【裁判案由】    違反貪污治罪條例
【裁判全文】
臺灣高等法院臺南分院刑事裁定        八十九年度聲再更字第二號  Ａ
      再審聲請人
      即受判決人  丁  ○  ○
右列聲請人因違反貪污治罪條例案件，對於最高法院五十六年台上字第二五０三號中
華民國五十六年九月二十一日確定判決（本院五十五年度上字第二五七三號、臺灣嘉
義地方法院五十四年度訴字第四二八號、臺灣嘉義地方法院檢察署五十四年度陸字第
一二五九號）聲請再審，不服本院八十九年二月二十九日八十九年度聲再字第四０號
裁定後，經最高法院發回更為裁定，本院裁定如左：
      主      文
再審之聲請駁回。
      理      由
一、再審聲請人即受判決人丁○○聲請再審意旨略以：（一）臺灣省林業試驗所中埔
    分所（以下簡稱中埔分所）員工消費福利社與甲○○等人所簽訂看管合約，目的
    在看管桂竹林發筍，保護新筍成長，每公頃留養母筍三千支以上，有該分所技士
    丙○○五十三年所作桂竹林之母竹、生筍成竹調查報告足參。因此餘下三分之一
    ，即約一千五百支竹筍供其採取，以充看管工資；（二）同案被告戊○屬濫墾集
    團成員，性喜好訟，有臺灣嘉義地方法院檢察署五十九年度偵伍字第００一五號
    起訴書抄本足憑，聲請人案發時肩負該分所森林保護重任，濫墾人因而懷恨，在
    所難免，特檢附中埔分所轄區濫墾案件辦理情形摘錄表一份為證；（三）中埔分
    所及員工消費福利社設置地點，距沄水與八寶寮工作站甚遠，步行約二、三小時
    ，甲○○等人如何看管，除督導看管工作人員外，分所及福利社人員均無法知悉
    ，聲請人並無違背職務任由甲○○等人在其看管地區採割竹筍，為此爰依刑事訴
    訟法第四百二十條第一項第二款及第六款之規定聲請再審云云。
二、按法院認為無再審理由以裁定駁回後，不得更以同一原因聲請再審，刑事訴訟法
    第四百三十四條第二項定有明文。經查聲請人因上開貪污確定案件，曾以發見確
    實之新證據為由，先後於民國（下同）五十六年十一月二十七日、及六十一年八
    月八日，具狀向本院聲請再審，為本院依序各以五十六年度聲字第六０四號、六
    十一年度聲字第六四０號、六十一年度聲更字第九號裁定、及卷附之八十七年度
    聲再字第一九六號、同年度聲更（一）字第三號、八十八年度聲更（二）字第二
    三三號迭駁回再審聲請在案，有本院刑事被告登記卡、及各該裁定原本之影本在
    卷可稽。就證人戊○等人之證言係屬虛偽聲請再審部分，雖聲請人前不服本院八
    十七年度聲更（一）字第三號，經提起抗告為最高法院以八十八年度台抗字第二
    ０二號諭知原裁定撤銷，惟聲請人嗣經本院以八十八年度聲更（二）字第二三三
    號駁回再審聲請確定在案，此有本院調閱本院之八十八年度聲更（二）字第二三
    三號刑事卷宗在卷可稽。則聲請人主張原確定判決所依憑證人戊○等人之證言係
    屬虛偽聲請再審部分，業經裁定駁回確定，應無疑義。
三、又按原判決所憑之證言已證明其為虛偽者，得聲請再審，刑事訴訟法第四百二十
    條第一項第二款固定有明文；惟該款所謂之證明，以經判決確定，或其刑事訴訟
    不能開始或續行非因證據不足者，始得聲請再審，亦為同條第二項所明定。又同
    條第一項第六款所謂發見確實之「新證據」，係指該證據於事實審法院已經存在
    ，為法院及當事人所不及知，當時未能援引審酌，至其後始行發見，且能證明原
    確定判決所認定之事實為錯誤者而言，若判決前已經當事人提出或聲請調查之證
    據，經原法院捨棄不採者，或無法證明原確定判決所認定之事實為錯誤者，即非
    該條所謂發見之新證據，不得據為聲請再審之原因；又所謂確實之新證據，固非
    以絕對不須經過調查程序為條件，但必需可為確實足以動搖原確定判決而為受判
    決人有利之判決者為限，倘受判決人因對有利之主張為原審所不採，事後提出證
    明，以圖證實在原審前所為有利之主張為真實，據以聲請再審，該項證據既非判
    決後所發見，顯難憑以聲請再審，亦經最高法院著有二十八年抗字第八號、三十
    五年特抗字第二十一號判例在案。經查：本件聲請人犯上開貪污案件，經本院
    前以五十五年度上字第二五七三號，判決其與王偉琦共同連續依據法令從事公務
    之人員對於違背職務之行為收受賄賂，各處有期徒刑五年，均褫奪公權三年，聲
    請人上訴最高法院，經駁回上訴確定有判決可稽（本院卷第一二九頁以下）。本
    院係以聲請人為中埔分所職員，並為兼任該所員工福利社委員，於五十四年四月
    間該所舉行所務會議，由全體職員參加討論，議決以屬於台灣省政府公有現由該
    所管理中之中埔鄉八寶寮雙港泉、土地公山及柚子頭等地之桂竹筍，交由甲○○
    、向呈、戊○、黃春郎、呂芳隆、鐘文臻等看管，並由該所福利社與之訂立合約
    ，以竹林區內所生產之竹筍，除應保留培養為成林者外，如尚有細小難以成竹者
    由彼等採割煮熟出售，充作看管工資，並由該分社向甲○○等收取新台幣（下同
    ）三千元、二千元、五千元、五百元作為合約之保證金，詎王偉琦及聲請人竟另
    以違背職務之行為，收受甲○○等賄賂，任由彼等違反合約規定，分別在彼看管
    地區任擇好筍割取轉售圖利，二人共同向甲○○等收取賄款一萬三千五百元。最
    高法院維持本院之確定判決，係以聲請人與王偉琦於收受前開保證金後，復以違
    背職務之行為再收受甲○○等人交付之賄款一萬三千五百元，任由甲○○、向呈
    、戊○、黃春郎、呂芳隆、鐘文臻等人採割好筍之事實，為甲○○、向呈、黃春
    郎、戊○、鐘文臻、呂芳隆等人於警局、偵審中供證屬實，又如何交付上開賄款
    ，即可在其看管林區內任擇好筍採割，亦經甲○○及戊○在偵查及一審供承歷歷
    ，聲請人參與洽談賄款數額，並據戊○及呂芳隆於一審供證明確，又甲○○於交
    付賄款後，任擇好筍採割轉賣等情，並經證人李景、林清兔、莊振讚、楊清緞、
    林國安、陳文軒、謝不等於一審及偵查中證述綦詳，而為論據。復以同案被告即
    該中埔分社主任張固城及該所職員劉新樓之獲判無罪，係以該所於桂竹發筍期間
    ，員工福利社全體議決，招工看管，並呈報上級以該社主任委員王偉琦名義，分
    別與甲○○等人簽訂合約，收取保證金，旨在保全公產，於法並無不合，縱該決
    議，未經台灣省林業事業所批准，即予實施，以及不遵上級命令仍予訂約等情，
    要屬行政責任問題，尚無刑責可言，且會議決定只收保證金，不另收其他費用，
    無證據證明張固城及劉新樓有向甲○○收受賄款情事，張固城於訂合約時既不在
    場，對於聲請人及王偉琦收受賄賂亦不知情，而劉新樓僅係在向呈繳交保證金時
    有代點數額之情形，因而認定張固城及劉新樓應予諭知無罪。另被告蔡阿傳，原
    審臺灣嘉義地方法院五十四年訴字第四二八號判決無罪，係以甲○○、向呈、戊
    ○、黃春郎、呂芳隆、鐘文臻等人所供洽談及收受賄款之人僅聲請人及王偉琦，
    而已核與證人李景、林清兔、莊振讚、楊清緞、林國安、陳文軒、謝不等供證情
    節相符，因而諭知無罪，凡此有聲請人所提出之各該判決抄本在卷為憑（見本院
    卷第一百二十頁以下至第一百三十五頁）。且有關聲請人雖認證人戊○、呂方隆
    及謝不之前揭證言係屬虛偽，亦經本院八十八年度聲更（二）字第二三三號聲請
    再審中審酌，已如上述，惟戊○及呂芳隆係上開案件之同案被告，因交付賄款予
    聲請人及王偉琦，經本院及最高法院判處有期徒刑三月確定，亦有聲請人提出之
    上開判決足稽。聲請人既為中埔分所職員，並為兼任該所員工福利社委員，業經
    原確定判決審酌，而聲請人亦於本院訊問時陳明桂林所設工作地，是八寶寮轄區
    ，．．，森林保護沒有適當人員，才由伊兼任等語，且依五十四年三月間該中埔
    分所即決議「基於本分所人員欠缺，且本年度經費拮据，決定交由員工福利社招
    工看管，．．」，有中埔分所會議紀錄可據，（見本院卷第九十六頁），又依原
    確定判決「五十四年四月間該所舉行所務會議，由全體職員參加討論，議決以屬
    於台灣省政府公有現由該所管理中之中埔鄉八寶寮雙港泉、土地公山及柚子頭等
    地之桂竹筍，交由甲○○、向呈、戊○、黃春郎、呂芳隆、鐘文臻等看管，並由
    該所福利社與之訂立合約」（見本院卷第一百二十九頁），且收取合約保證金，
    有該所會議紀錄及合約書可據，自均係聲請人與王偉琦職務所為之行為，且上開
    會議紀錄及合約書均未曾言及如何「由八寶寮工作站人員負責看管之工作」，顯
    見聲請人此部分空口否認非其職務範圍，並不足採。又聲請人亦未提出其所主張
    之該八寶寮工作站應負責看管監督之證明，並稱證據在「判決內容」，則綜此部
    分聲請人陳述內容，無非詭辯托詞，不足採憑，自難認係合乎上開再審規定之新
    證據。至中埔分所與八寶寮工作站轄區桂竹林，雖距離有十多公里之遠，走路要
    三個小時，目前以車子去，只要二、三十分鐘路程，八寶寮工作站為中埔分所管
    ，其等是有巡山的等語，有前中埔分所所長乙○○於本院之證詞可據，（見本院
    卷第七十四頁至第七十八頁），顯見聲請人之所言路途遙遠，事實上不可監督，
    除督導看管工作人員外，分所及福利社人員均無法知悉，認聲請人並無違背職務
    云云，並不可採。
四、又聲請人所稱中埔分所員工消費福利社與甲○○等人所簽訂看管合約，目的在看
    管桂竹林發筍，保護新筍成長，每公頃留養母筍三千支以上，有該分所技士丙○
    ○五十三年所作桂竹林之母竹、生筍成竹調查報告足參。因此餘下三分之一，即
    約一千五百支竹筍供其採取，以充看管工資云云，固有丙○○於本院之供述暨所
    提之「中埔分所八寶寮桂竹林之母竹及生筍、成竹之調查」報告可據（見本院卷
    第一百零一頁），惟桂竹之發筍量若干，與當地氣候雨量相關，惟當年沒有雨水
    ，沒有雨水就沒有筍子，亦據戊○於本院訊問時到場陳明，（見本院卷第一○九
    頁以下），又戊○自承每日割筍一百斤左右，聲請人則稱前有人說每人每日採五
    百斤等語，（見本院卷第八十頁），則足見戊○等人入山採筍，應甚大量，又逢
    雨水不足，當年即有發筍，量亦非大，如依證人戊○所言，每日一百斤保守之估
    計，其割一個月即有三千斤，如以一支大筍為一斤，再保守計算，應有三千支，
    亦理應已超過一千五百支甚多。如再依聲請人之所言，一日一人五百斤換算，一
    個月即有一萬五千斤之多，更為驚人。惟是否每公頃能有留養母筍三千支以上，
    其餘約一千五百支可供採取，均係中埔分所與甲○○等人是否履行合約之問題，
    應與本件聲請人當年之於收取保證金之外，另加收賄賂之金額部分一萬三千五百
    元無關（即其後是否發還保證金乃另一問題）。即證人戊○亦於本院直承其有被
    關，我們六人均有被關，有另外再交錢，是他們要，我們給他的，是鐘文臻拿去
    繳的等語。足見原確定判決認定聲請人違背職務，除保證金外，加收甲○○、戊
    ○、鐘文臻、黃春郎、向呈、呂芳隆等賄賂合計共一萬三千五百元，並無違誤，
    且經最高法院以五十六年台上字第二五０三號駁回上訴在卷可稽（見本院卷第一
    百三十頁、第一百三十一頁、第一百三十四頁）。由此觀之，聲請人此部分之主
    張，亦不足以動搖原確定判決，而為聲請人有利之認定，為無理由，應予駁回。
五、至聲請人提出八寶寮轄區桂竹林辦理招工與督導看管過程一覽表，認係發現新證
    據乙節。經查該一覽表所載，係由該中埔分所之所務會議共同決議授權員工福利
    社代辦招工，然後知會八寶寮工作站督導看管，於受僱人看管完成，即由該所派
    員驗收後，即結束看管，係用於證明與甲○○等人所訂之合約係屬合法。卷查本
    院前揭判決原即認定該合約係屬合法，此觀之該判決所載「該所於桂竹發筍期間
    ，員工福利社全體議決，招工看管，並呈報上級以該社主任委員王偉琦名義，分
    別與甲○○等人簽訂合約，收取保證金，旨在保全公產，於法並無不合，縱該決
    議，未經台灣省林業事業所批准，即予實施，以及不遵上級命令仍予訂約等情，
    要屬行政責任問題，尚無刑責可言」自明，雖該記載於被告張固城之部分，然並
    非認不適用於聲請人，且原確定判決認聲請人與王偉琦有罪，係以聲請人與王偉
    琦另向甲○○等人收取一萬三千五百元，致甲○○等人將其看管林區內任擇好筍
    採割，因而違背職務之行為收受賄賂而言，已如前述，並非認定所訂之合約不合
    法而應負該刑責，此觀上開判決認定之事實及理由甚明，是以本院前開判決另認
    同案被告張固城、劉新樓，及原審認定被告蔡阿傳無罪，均係以該三人並無證據
    證明該三人有共同收受賄款之情節，而諭知無罪，並無違誤。雖聲請人另以除督
    導看管工作人員外，分所及福利社人員均無法知悉，認聲請人並無違背職務云云
    ，無非事後卸責之詞，委無足採。又聲請人另依民法第四百八十四條保護勞僱利
    益之條文，認屬新發現之證據云者，因民法第四百八十四條係規定：僱用人非經
    受僱人同意，不得將其勞務請求權讓與第三人，受僱人非經僱用人同意，不得使
    第三人代服其勞務，經核與聲請人是否有罪亦無關係，已如上述。亦據上開本院
    八十八年度聲更（二）字第二三三號聲請再審中審酌，本件聲請人又以同一原因
    聲請，即非合法。
六、綜上所述，足認聲請人所提出之上開所謂發現之新證據，並非判決當時為法院及
    當事人所不及知，當時未能援引審酌，至其後始行發見者，且未能證明原確定判
    決所認定之事實為錯誤，亦不足動搖原確定判決而為受判決人有利之判決，揆諸
    前揭說明及判例意旨，聲請人依刑事訴訟法第四百二十條第一項第六款之規定聲
    請再審，亦為無理由，均應依法予以駁回。
七、據上論斷，應依刑事訴訟法第四百三十三條、第四百三十四條第一項，裁定如主
    文。
中    華    民    國      九十      年      六      月      二十八      日
                                  臺灣高等法院臺南分院刑事第三庭
                                      審判長法官  黃    崑    宗
                                            法官  楊    省    三
                                            法官  莊    俊    華
右正本證明與原本無異。
如不服本裁定，應於送達後五日內向本院提出抗告狀。
                                      法院書記官  易    慧    玲
中    華    民    國      九十      年      七      月        二        日


司法院資訊處製作；財團法人民間司法改革基金會備份。
